【裁判字號】    89,上易,251
【裁判日期】    890808
【裁判案由】    返還不當得利
【裁判全文】
臺灣高等法院民事判決  八十九年度上易字第二五一號
    上  訴  人  甲○○
    訴訟代理人  歐龍山律師
    被 上訴 人  乙○○      .
    訴訟代理人  李宗明      住.
右當事人間返還不當得利事件，上訴人對於中華民國八十九年三月三日台灣桃園地方
法院八十八年度訴字第八九九號判決提起上訴，本院判決如左：
    主      文
上訴駁回。
第二審訴訟費用由上訴人負擔。
    事      實
甲、上訴人方面：
一、聲明：
  (一)原判決不利於上訴人部分廢棄。
  (二)右廢棄部分，被上訴人在第一審之訴駁回。
二、陳述：除與原判決記載相同，茲引用之外，補稱略以：
  (一)坐落桃園縣中壢市○○段（下稱系爭地段）第七－九○地號之土地，因係上訴人
    之房屋占有，該土地原所有權人鄭滿成同意此部分之土地地價稅由上訴人繳納，
    作為使用此筆土地之對價，因此自民國（下同）六十九年起之地價稅納稅義務人
    即變更為上訴人之名義，並由上訴人繳納，直到七十八年土地所有權由被上訴人
    取得為止，此有地價繳納通知書可稽。
  (二)土地稅法第三條第一項規定：「地價稅或田賦之納稅義務人如左：一、土地所有
    權人。二、設有典權土地，為典權人。三、承領土地，為承領人。四、承墾土地
    ，為耕作權人。」，同法第四條第一項規定：「土地有左例情形之一者，主管稽
    徵機關得指定土地使用人負責代繳其使用部分之地價稅或田賦：一、納稅義務人
    行蹤不明者。二、權屬不明者。三、無人管理者。四、土地所有權人申請由占有
    人代繳者。」基此規定，系爭地段七－九０地號面積二七平方公尺之地價稅自六
    十九年起，由上訴人繳納，係前土地所有權人鄭滿成等三人依據土地稅法第四條
    第一項規定，因該土地係由上訴人占有使用之原因，申請桃園稅捐稽徵處由上訴
    人代繳，而上訴人亦因占有使用該土地而同意繳納，則在被上訴人尚未取得系爭
    土地所有權，而土地前所有權人鄭滿成、陳雲華、黃羅美英等三人同意由上訴人
    繳納地價稅而使用土地，而上訴人亦願繳納地價稅，此種情形，即屬上訴人因使
    用土地而支付對價，上訴人代繳地價稅即為租金（最高法院四十六年台上字第五
    一九號判例參照）。被上訴人雖於七十八年九月十五日購買系爭地段第七－九０
    地號土地，並於同年十月十九日辦理所有權移轉登記，但因上訴人承租土地未定
    期限，依民法第四百二十五條規定，被上訴人應受讓租賃契約關係。況查，被上
    訴人於七十八年十月十九日取得系爭地段第七－九０地號土地所有權之後，上訴
    人仍於七十八年十二月十一日繳納本筆土地之地價稅，更足證兩造間就系爭地段
    第七－九０地號土地有租賃關係存在，被上訴人主張上訴人使用系爭地段七－九
    ０地號土地係無權占有，請求上訴人返還不當得利，難謂有理。至於七十九年以
    後之地價稅，上訴人因未接到桃園縣稅捐稽徵處之地價稅繳納通知書，上訴人既
    未同意變更納稅義務人，亦未接獲被上訴人通知要求上訴人繳納地價稅，所以上
    訴人之後未能繳納地價稅，但究不得謂兩造間之土地租賃關係業已終止。
  (三)上訴人占用系爭地段第七之八九地號土地部分，上訴人已於八十九年三月將其上
    鐵皮樓梯及鐵門拆除，不再占用該筆土地。
  (四)再查，被上訴人所有之系爭地段七－八九、七－九０地號土地（下稱系爭土地）
    係寬度極小的畸零地，被上訴人就此土地並無經濟效益，而上訴人在系爭地段七
    －九０地號上之房屋，則係建築四十年以上之老舊房屋，殘破不堪，也非上訴人
    在做營業。原判決以該土地申報地價年息百分之八認定上訴人受有不當得利及被
    上訴人受損害之範圍，係徒憑臆測，違背實情，顯屬過高，難謂適當合理。
乙、被上訴人方面：
一、聲明：上訴駁回。
二、陳述：除與原判決記載相同，茲引用之外，補稱略以：
  (一)上訴人只繳六十九年下期及七十年上半年地價稅而已，七十八年我們取得所有權
    之後都是由我們繳地價稅。
  (二)上訴人只將系爭地段第七之八九地號上之門拆掉，仍用鐵皮圍起來。
    理      由
一、被上訴人起訴主張：系爭土地係伊所有，長期遭上訴人無權占用，為此依不當得
    利之法律關係請求上訴人給付伊自八十三年七月至八十八年六月止相當於租金之
    不當得利六十三萬三千七百八十四元，及自起訴狀繕本送達翌日起至清償日止，
    按週年利率百分之五計算之利息等語（原審判命上訴人給付四十三萬九千二百七
    十二元本息，並駁回被上訴人其餘之訴，被上訴人就其敗訴部分，未據聲明不服
    ，此部分已告確定）。上訴人則以：系爭土地係伊向訴外人鄭滿成所購，伊並非
    無權占用，況七─八九之部分並非全部占用，且占用時間不過一年等語，資為抗
    辯。
二、上訴人主張：系爭土地係伊於七十八年九月十五日所購，並已登記完畢，惟七─
    九○地號（二十七平方公尺）為上訴人長期全部占用建築房屋，七─八九地號（
    五平方公尺）部分為上訴人搭建樓梯，且建有不鏽鋼鐵門，他人無法進入等情，
    業據提出土地登記簿謄本、不動產買賣契約書為證（見原審卷第二八至五七頁）
    ，且為上訴人所不爭執，被上訴人此部分之主張堪認為真實。
三、上訴人雖抗辯：系爭土地係伊向訴外人鄭滿成所購，非無權占用，七－八九地號
    並未全部占用，且占用時間僅不過一年等語。經查：
  (一)系爭地段七─九○號土地目前由上訴人之房屋全部占用，系爭地段七－八九號土
    地為一三角狹長型土地，其上則由上訴人搭建鐵皮樓梯，樓梯外建有鐵門，樓梯
    並緊臨隔壁房屋，鐵門若上鎖，則外人無法進入七－八九號土地等情，業經原審
    至現場履勘無誤，並有勘驗筆錄一紙附卷可稽（見原審卷第七三至七五頁），復
    經桃園縣中壢地政事務所測量結果認為系爭地段七─八九及七─九○號土地為上
    訴人全部使用，亦有該所函附複丈成果圖在卷可佐（見原審卷第七七、七八頁）
    。上訴人所建樓梯面積雖非與七－八九土地等同，惟因樓梯外尚有一道鐵門，將
    入口封住，外人無從進入，與全部占用無異，故上訴人辯稱七－八九土地並未全
    部占用云云，自不足採。上訴人雖於本院抗辯其已於八十九年三月間，將鐵皮樓
    梯及鐵門拆除（見本院卷第十五頁），惟被上訴人稱：「他們只是將門拆除，仍
    用鐵皮圍起來」（見本院卷第三○頁），況被上訴人係請求上訴人給付自八十三
    年七月起至八十八年六月止相當於租金之利益，該鐵門嗣後果真拆除，仍無礙於
    上訴人占用系爭土地受有利益之事實，上訴人此項抗辯，亦不足採。
  (二)上訴人抗辯系爭土地原係伊向訴外人鄭滿成所購買，固據提出原法院六十九年度
    訴字第一○○五號民事判決及七十一年訴字六三四號和解筆錄影本為證。惟按物
    權具有排他及優先之效力，對於任何人皆能主張其權利；而債權係對人之請求權
    ，非對物之支配權，故債權無排他之效力，僅能對於契約當事人主張。被上訴人
    係本於土地所有權人之地位，請求上訴人給付不當得利；而上訴人與鄭滿成所成
    立之買賣契約為債權契約，從而依債之相對性關係，上訴人所言縱使為真，亦僅
    能對鄭滿成主張履行契約或請求債務不履行之損害賠償，尚不能據其和鄭滿成間
    之債權契約，對抗被上訴人之請求。即上訴人占用系爭土地，對於鄭滿成而言，
    基於買賣契約，固屬有權占有。但對於被上訴人而言，尚難認有正當權源，故上
    訴人抗辯其占用系爭土地非無權占用云云，尚難採信。
  (三)上訴人又抗辯系爭土地係分割出之畸零地，當係被上訴人基於其建築房屋建蔽率
    之限制，而必須保留出不供建築之部分，從而系爭土地，其未作使用，不能認係
    有何損害之情形。然查系爭土地不論是否係分割出之畸零地，即便被上訴人不供
    建築使用，亦屬被上訴人之權利，被上訴人尚可作其他使用，上訴人尚不能據此
    而主張被上訴人未作使用而無損害，故上訴人此部分抗辯，亦委無足採。
  (四)上訴人復抗辯系爭地段七－八九地號部分，伊僅占用一年等語，此固為被上訴人
    所否認，惟被上訴人主張上訴人長期占用伊之土地，受有不當利益，依舉證分配
    原則，被上訴人應就該不當得利法律關係發生所須具備之特別要件事實（不當得
    利之內容及時間）負舉證責任，被上訴人雖提出使用執照以證明系爭地段七－三
    六地號（緊臨七－八九地號）當初在七十九年興建大樓時，因系爭地段七－八九
    地號已遭上訴人占用故無法興建，然為上訴人所否認。經查被上訴人所提出之使
    用執照（見原審卷第一三八頁），其發照日期固為八十一年三月十四日，惟其上
    興建之地號並未包括系爭土地，當初究係上訴人已經占用系爭土地致無法興建或
    係基於預留防火巷或係基於畸零地或其他因素而未興建，僅以該使用執照而言，
    尚難得知。故被上訴人尚難以該建築執照證明系爭地段七－八九地號土地於八十
    一年時即為上訴人所占用。上訴人於原審自認系爭地段七－八九地號土地僅占用
    一年，被上訴人復無其他證據證明上訴人占用之時間比一年更長，上訴人此部分
    抗辯，應可採信。
四、上訴人再抗辯：系爭地段七－九○地號土地，由伊房屋占用，該土地原所有權人
    鄭滿成同意此部分之土地地價稅由伊繳納，作為使用此筆土地之對價，因此六十
    九年及七十年之地價稅納稅義務人即變更為伊之名義，並由伊繳納，土地部分之
    分割及移轉應繳納之土地增值稅應由鄭滿成負擔，伊既與原地主就七之九○地號
    達成由伊繳納地價稅而使用土地之協議，依民法第四百二十一條規定，應屬土地
    租賃之性質，又依民法第四百二十五條第二項規定，此租賃契約對被上訴人仍繼
    續存在，則伊對系爭地段七－九○地號土地並非無權占有，被上訴人不得對伊主
    張返還不當得利，僅得主張以其所繳納七之九○地號地價稅之金額對伊請求租金
    ，固據提出地價稅繳納通知書為證（見原審卷第一○一、一○二頁、本院卷第十
    七、十八頁）。惟查，上訴人與鄭滿成就上開土地間所成立為買賣關係，有上訴
    人所提出之買賣契約書附卷可稽（見原審卷第二八頁），嗣上訴人起訴請求鄭滿
    成請求移轉所有權，亦係本於買賣關係，此與上訴人所稱其與鄭滿成間成立租賃
    關係已有不符。前開地價稅繳納通知書，固足證明上訴人與原地主就系爭地段七
    －九○地號達成由上訴人繳納地價稅而使用土地之協議，然上訴人與鄭滿成就系
    爭地段七－九○地號土地有買賣關係存在，已詳如前述，而上訴人又未能舉證證
    明其繳納地價稅為使用租賃物而支付之對價，自不能以上訴人曾繳納六十九、七
    十年度地價稅，遽認上訴人與鄭滿成間就系爭地段七－九○地號土地有成立租賃
    關係之合議，上訴人此部分之抗辯，亦不足採。
五、按無法律上之原因而受利益，致他人受損害者，應返還其利益。雖有法律上之原
    因，而其後已不存在者，亦同，民法第一百七十九條定有明文。上訴人無正當權
    源占用被上訴人之土地，其所受之利益為使用本身，惟上訴人所受之利益，依其
    性質不能返還，依社會通常之觀念，上訴人所受之利益以可獲得相當之租金來計
    算。上訴人無正當權源占用原告之土地，而致被上訴人受有損害，被上訴人自得
    依不當得利之法律關係，請求上訴人返還相當於租金之利益。次按租用基地建築
    房屋，其租金以不超過土地申報總價額年息百分之十為限，土地法第一百零五條
    、第九十七條另定有明文。惟基地租金之數額，除以基地申報地價為基礎外，尚
    須斟酌基地之位置，工商繁榮程度，承租人租用基地之經濟價值及所受利益等項
    ，並與鄰地租金相比較，以為決定，並非必達申報總地價年息百分之十最高額（
    最高法院六十八年台上字第三○七一號判例參照）。查系爭土地坐落桃園縣中壢
    市區，前後各面臨約二十公尺及十公尺之馬路，附近有商業大樓、銀行、商家、
    中壢國小，有公車經過，交通往來頻繁；地上建物為二樓水泥兼鐵皮房屋，目前
    一樓供上訴人之兒媳及姪子分別開設藝品店及皇家燈飾使用，二樓則當倉庫及上
    訴人居住使用，有原審勘驗筆錄一紙在卷足稽（見原審卷第七三至七五頁），衡
    諸該建物基地之位置，附近工商繁榮之程度，使用基地之經濟價值及所受利益等
    情認租金以基地申報地價年息百之八為適當。至於被上訴人主張其買受系爭土地
    迄今，因未能使用又支出許多之貸款利息及地價稅云云，惟按不當得利請求權，
    係以使得利人返還其所受之利益為目的，非以相對人（損失者）所受損害之填補
    為目的，與損害賠償請求權不同，從而被上訴人上開主張即便為真，均係伊所受
    損失，並非上訴人所得之利益，從而被上訴人尚亦不能據此作為請求斟酌上訴人
    受有不當得利之範圍。另外上訴人抗辯伊所有房屋係四十餘年以上之老舊平房，
    且系爭土地係面寬甚窄之狹長畸零地，從而以該老舊之房屋使用土地，並非有特
    殊之經濟價值，被上訴人主張以申報地價總額年息百分之十請求不當得利，亦顯
    屬無理等語。惟查系爭房屋係二樓水泥兼鐵皮樓房，目前供營業使用，此有勘驗
    筆錄在卷可稽，並非上訴人所稱之老舊平房，況上訴人所受之利益係使用土地本
    身，與房屋本身老舊與否無關；至於系爭土地雖屬狹長，惟於上訴人增加營業之
    店面寬度上，亦不無助益，故上訴人抗辯以該老舊之房屋使用土地，並非有特殊
    之經濟價值云云，均屬無據。上訴人占用系爭地段七－九○號土地部分之面積為
    ○．○○二七公頃，占用系爭地段七－八九號土地部分之面積為○．○○○五公
    頃，八十三年七月至八十六年六月之申報地價兩筆皆為三萬八千七百二十元，八
    十六年七月至八十八年六月之申報地價，兩筆皆為四萬零四百八十元，此有地價
    謄本附卷可考（見原審卷第八至十頁）。上訴人占用系爭地段七－九○號之時間
    為八十三年七月至八十八年六月，占用七－八九號之時間為八十七年九月（依八
    十八年九月回溯一年計算）至八十八年六月計十個月，從而被上訴人得請求相當
    於租金之損害為四十三萬九千二百七十二元（七－九○號部分：﹝(38720x27x3)
    +(40480x27x2)﹞x8%=425779，七－八九號部分：40480x5x10/12x8%= 13493，13
    493+425779=439272元）。被上訴人逾此數額之請求，則為無理由。
六、綜上所述，被上訴人主張：上訴人無權占用伊所有之系爭土地，為可採。上訴人
    抗辯：系爭土地係伊向訴外人鄭滿成所購，並非無權占用，且伊與鄭滿成就系爭
    地段七－九○地號土地有租賃契約，此租賃契約對被上訴人仍繼續存在，則伊對
    系爭地段七－九○地號土地並非無權占有，為不可採。從而，被上訴人本於不當
    得利之法律關係請求上訴人給付四十三萬九千二百七十二元及自八十八年六月二
    十六日（即起訴狀繕本送達翌日）起至清償日止，按週年利率百分之五計算利息
    之部分，為有理由。被上訴人逾此部分之請求，則為無理由。是則原審就上開應
    准許部分，為被上訴人勝訴之判決，並依兩造之聲請以供擔保為條件，為假執行
    、免為假執行之宣告，核無不合。上訴意旨指摘原判決不當，求予廢棄，為無理
    由，應予駁回。
七、本件事證已臻明確，兩造其餘主張陳述及所提之證據，經審酌後認並不影響判決
    結果，毋庸一一贅述，附此敘明。
據上論結，本件上訴為無理由，依民事訴訟法第四百四十九條第一項、第七十八條，
判決如主文。
中      華      民      國    八十九    年      八      月      八      日
                            民事第十庭
                                審判長法  官  林  敬  修
                                      法  官  劉  勝  吉
                                      法  官  黃  騰  耀
右正本係照原本作成。
不得上訴。
中      華      民      國    八十九    年      八      月      十      日
                                      書記官  楊  麗  雪


司法院資訊處製作；財團法人民間司法改革基金會備份。
